【裁判字號】    99,家抗,6
【裁判日期】    990818
【裁判案由】    陳報遺產清冊
【裁判全文】
臺灣宜蘭地方法院民事裁定               99年度家抗字第6號
抗  告  人  乙○○
            丙○○
相  對  人  甲○○
上列當事人間陳報遺產清冊事件，抗告人對於中華民國99年3 月
15日本院99年度司繼字第78號裁定提起抗告，本院裁定如下：
    主  文
抗告駁回。
抗告程序費用新台幣壹仟元由抗告人連帶負擔。
    理  由
一、按繼承人得拋棄其繼承權。前項拋棄，應於知悉其得繼承之
    時起3 個月內，以書面向法院為之。法律行為，不依法定方
    式者，無效。民法第1174條第1項、第2項、第73條前段分別
    定有明文。是以，繼承權之拋棄為要式行為，如不依法定方
    式為之，自屬無效（最高法院23年上字第2683號判例參照）
    。復按繼承人於知悉其得繼承之時起3 個月內開具遺產清冊
    陳報法院，民法第1156條第1項亦有明文。
二、本件抗告意旨略以：依民法第1189條代筆遺囑規定，遺囑指
    定3 人以上之見證由遺囑人口述遺囑意旨，使見證人中之一
    人筆記、宣讀、講解，經遺囑人認可後，記明年月日，由代
    筆人見證人全體及遺囑同行簽名，即具效力。本件被繼承人
    陳天祿於民國98年8 月28日在世時，由相對人甲○○的女兒
    在被繼承人意識清楚下口述意願，電腦打字同意告知確認書
    及同意確認書各1 份，並由甲○○及抗告人乙○○與丙○○
    見證，即被繼承人陳天祿親筆簽署確認，完成代筆遺囑之程
    序。在同意告之確認書中，甲○○與其夫婿黃順風在無任何
    脅迫下已載明放棄遺產及所有財物之繼承，故於被繼承人陳
    天祿往生時，代筆遺囑生效，甲○○已喪失繼承權，故無權
    過問被繼承人陳天祿之遺產明細，更無權提出陳報遺產清冊
    之相關程序。爰依法提起抗告，請求廢棄原裁定。
三、經查，抗告人主張之事實，並提出同意告知確認書、同意確
    認書及存證信函各1 件為證。而查，該同意告知確認書所載
    內容為：「…並告知女兒甲○○、女婿黃順風沒有任何脅迫
    之下心甘情願自動拋棄繼承陳天祿遺產及所有負債。」，然
    經本院依職權查詢結果，僅陳嘉峰以本院99年司繼字第73號
    拋棄繼承在案，甲○○則否，依首揭說明，拋棄繼承係要式
    行為，甲○○未以書面向法院為之，自不生拋棄繼承之效力
    。易言之，甲○○仍屬被繼承人陳天祿之繼承人，自得依法
    聲請陳報遺產清冊。況陳報遺產清冊乃屬非訟事件，就實體
    上之權利存在與否，如清冊內容是否正確、陳報人是否曾事
    先同意或與其他繼承人約定日後願拋棄繼承等事項，本即不
    生確定之效力，如就其實際權利存否有爭執，自應另行以訴
    訟程序為解決。從而，原審99年度司繼字第78號陳報遺產清
    冊事件，依法予以裁定，並無違誤，本件抗告為無理由，應
    予駁回。
四、據上論結，本件抗告為無理由，應依非訟事件法第21條第 2
    項、第46條，民事訴訟法第495條之1 第1項、第449條第1項
    、第95條、第85條第2項，裁定如主文。
中    華    民    國    99    年    8    月    18     日
                  臺灣宜蘭地方法院民事庭
                      審判長法  官  楊麗秋
                            法  官  林俊廷
                            法  官  張軒豪
正本與原本無異。
如不服本裁定，僅得於收受本裁定正本送達後10日內，以適用法
規顯有錯誤為理由，向本院提出再抗告狀（須附繕本一份及繳納
再抗告裁判費新台幣1,000元）。
中    華    民    國    99    年    8    月    19     日
                            書記官  謝佩欣

司法院資訊處製作；財團法人民間司法改革基金會備份。
